【裁判字號】    90,判,1245
【裁判日期】    900718
【裁判案由】    土地增值稅
【裁判全文】
最  高  行  政  法  院  判  決                    九十年度判字第一二四五號
    再 審原 告  乙○○
    再 審被 告  彰化縣稅捐稽徵處
    代  表  人  甲○○
右當事人間因土地增值稅事件，再審原告對本院中華民國八十六年一月二十三日八十
六年度判字第一三六號判決，提起再審之訴。本院判決如左：
    主  文
再審之訴駁回。
再審訴訟費用由再審原告負擔。
    事  實
緣再審原告於民國八十二年六月二十八日與蕭樹生訂約，移轉其所有坐落彰化縣芬園
鄉○○段五五七－六七、五五七－六八、五五七－六九、五五七－七一及五五七－七
七地號計五筆土地（以下簡稱系爭土地），申請依土地稅法第三十九條之二第一項規
定免徵土地增值稅並經核准在案。嗣再審被告依財政部台灣省中區國稅局八十四年七
月十二日中區國稅二字第八四○○四五○六○號函通報資料，查獲上開土地係第三者
黃哲諒等七人利用農民蕭樹生名義購買，自始即不符免稅規定，遂對再審原告補徵系
爭土地原免徵之土地增值稅新台幣（下同）三、○二七、二九八元。原告不服，申請
復查，未獲變更，循序提起訴願、再訴願，遞遭決定駁回，復提起行政訴訟，案經本
院以八十六年度判字第一三六號判決（以下簡稱原判決）駁回，遂提起再審之訴。茲
摘兩造訴辯意旨如次：
原告起訴意旨略謂：一、再審原告與訴外人郭廷裕、鐘郭純梅等於八十二年六月二十
八日將所有坐落(一)彰化縣芬園鄉○○○段系爭土地(二)同段五五七－一六八等十筆農地
(三)同段五五七－一二二等七筆農地，依序分別以再審原告、郭廷裕、鐘郭純梅之名義
出售予訴外人蕭樹生，並均依土地稅法第三十九條之二規定免徵土地增值稅在案。嗣
因財政部台灣省中區國稅局（以下稱中區國稅局）查獲承受人蕭樹生係由訴外人黃哲
諒等人利用其農民身份購買前開農地而移送再審被告，再審被告即以訴外人黃哲諒等
利用蕭樹生自耕農民身份購地等情為再審原告等三人所明知，爰以同一調查結果為據
，分別對再審原告、郭廷裕、鐘郭純梅等三人為補繳原免徵土地增值稅之行政處分，
嗣再審原告等三人不服，分別循訴願、再訴願及行政訴訟等程序尋求救濟，再審原告
所提訴願、再訴願遞遭決定駁回，行政訴訟亦經判決駁回確定。二、按當事人發見未
經斟酌之證物或得使用該證物，如經斟酌可受較有利益之裁判者，得提起再審之訴，
為行政訴訟法第二百七十三條第一項第十三款所明定。茲原判決認再審被告所為原處
分並無違誤，無非係以黃哲諒等利用承受人蕭樹生自耕農民之身份購地為再審原告所
明知為其論據。惟再審原告頃發現，前述再審被告依據同一調查證據結果所為對鐘郭
純梅部分之補徵土地增值稅處分，業經台灣省政府以八十九年六月十三日八九府訴一
字第一二五六三二號訴願決定撤銷，經再審被告復查結果，重新認定該案依據中區國
稅局函送承買人之子蕭建忠所作筆錄，黃哲諒書面說明書等資料，僅能表示系爭農地
乃第三人出資購買，尚不足以證明為鐘郭純梅所明知，此外亦無其他具體事證足以證
明鐘郭純梅於出售系爭農地時，即明知系爭農地係第三人黃哲諒等人出資購買，爰依
法另為八九彰稅法字第一二二○五九號復查決定，撤銷原核定補徵稅額之處分。茲因
本件與鐘郭純梅部分乃再審被告依據同一事證所為之不同處分，本件如斟酌上述再審
被告撤銷對鐘郭純梅部分原處分之結果，再審原告必可受較有利之裁判，請求廢棄原
判決、撤銷原處分及一再訴願決定等語。
再審被告答辯意旨略以：一、本案於八十六年一月二十四日經大院以八十六年度判字
第一三六號判決：原告之訴駁回，並已確定在案。再審原告於八十九年十一月二十日
向  大院提起再審，已逾修正前之行政訴訟法第二十九條規定之二個月不變期間，程
序顯有未合。又再審原告訴稱按當事人發見未經斟酌之證物或得使用該證物，如斟酌
可受較有利益之裁判者，得提起再審之訴乙節，依前揭  大院四十三年裁字第二一號
、四十七年裁字第七號等判例意旨，所謂發見未經斟酌之證物或得使用該證物，係指
該項證物於前訴訟程序終結前即已存在，而為再審原告所不知悉，或雖知其存在而不
能使用，現始知悉其存在或得使用者而言。查本案再審原告所主張之再審理由中所稱
未經斟酌之證物，係指本處對另案經個案調查，就事實認定所為之處分，與前揭判例
意旨不合，核無修正前之行政訴訟法第二十八條第十款規定之適用。二、查再審原告
因於八十二年六月二十八日出售系爭土地，經中區國稅局查獲，係第三者黃哲諒等利
用農民蕭樹生名義購買，並函送蕭樹生之子蕭建忠到該局員林稽徵所所作談話筆錄，
其聲稱，以蕭樹生名義登記之前開農地是黃哲諒與親友共同出資購買，因出資人等無
自耕農身分，而蕭樹生有自耕農身分，故暫以其名義登記，及黃哲諒在該局聲稱，其
與親友等七人共同集資合購系爭農地，蕭樹生亦是出資人，又其具有自耕能力證明，
故以其為登記人等相關文件佐證。復經再審被告八十四年十二月二十九日彰稅法字第
一二七五三八號函通知黃哲諒於八十五年元月五日前提供其與蕭樹生等七人合資購買
系爭農地所立具各人出資置產有關文件，卻未提示。並於八十五年三月九日及同年四
月二日分別函請再審原告補送資料俾供查核，惟再審原告迄未補送，故所稱委無足採
。準此，再審原告上開系爭農地之移轉既經查明係第三者黃哲諒等利用農民蕭樹生名
義購買農地者，依法自始即不符免徵土地增值稅要件，已臻明確。再審被告乃據財政
部八十年六月十八日台財稅第八○○一四六九一七號函釋暨財政部八十二年十月七日
台財稅第八二一四九八七九一號函釋規定，補徵再審原告系爭土地原免徵之土地增值
稅三、○二七、二九八元，並無不合。再審原告不服依序提起復查、訴願、再訴願、
行政訴訟，均遭駁回確定在案。依行政院六十一年六月二十六日台財第六二八二號令
及  大院四五年判字第六○號判例意旨，當事人即不得再行爭執，行政機關亦不得再
為變更，以維持行政處分已確定之法律秩序，並確保確定判決之安定。請駁回再審原
告之訴等語。
    理  由
按行政訴訟當事人對本院之判決提起再審之訴，必須具有行政訴訟法第二百七十三條
第一項（相當於修正前行政訴訟法第二十八條）所列各款情形之一，或該條第二項之
情形者始得為之。而該條第一項第十三款所謂發見未經斟酌之證物或得使用該證物，
係指該項證物於前訴訟程序終結前即已存在，而為當事人所不知悉，或雖知其存在而
不能使用，現始知悉其存在或得使用者而言。本件再審原告提起再審之訴略以：再審
原告與訴外人郭廷裕、鐘郭純梅等，分別將土地售予蕭樹生，並均依土地稅法規定免
徵土地增值稅，嗣再審被告以訴外人黃哲諒等利用蕭樹生自耕農身分購地，爰依同一
調查結果，分別對再審原告、郭廷裕、鐘郭純梅三人為補徵原免徵土地增值稅之處分
。再審原告不服提起行政訴訟，經原判決駁回。惟再審原告傾發現再審被告依據同一
調查證據結果對鐘郭純梅部分，業經台灣省政府以八十九年六月十三日八九府訴一字
第一二五六三二號訴願決定撤銷，並經再審被告八九彰稅法字第一二二○五九號復查
決定撤銷原核定補徵稅額之處分。如斟酌上述證物，再審原告可受較有利益之裁判等
語。惟查，再審原告所舉台灣省政府八九府訴一字第一二五六三二號訴願決定，係八
十九年六月十三作成；再審被告八九彰稅法字第一二二○五九號復查決定書，係八十
九年九月二十二日作成，此有該訴願決定及復查決定書附卷可稽。上開證物於前訴訟
程序終結前，即原判決八十六年一月二十三日作成前，並未存在，揆諸首揭說明，即
難認係「發見未經斟酌之證物或得使用該證物」，核與行政訴訟法第二百七十三條第
一項第十三款之再審事由要件不符。再審原告據以提起再審之訴，顯無再審理由，應
予駁回。另再審原告所舉再審被告復查決定書係八十九年九月二十二日發文，再審原
告於八十九年十一月二十日提起再審之訴，依行政訴訟法第二百七十六條第二項但書
之規定，尚屬合法，附此明。
據上論結，本件再審之訴為無理由，爰依行政訴訟法第二百七十八條第二項、第二百
八十一條、第九十八條第三項前段，判決如主文。
中    華    民    國     九十        年      七      月      十八       日
                    最 高 行 政 法 院  第 五 庭
                                審 判 長 法  官      廖  政  雄
                                         法  官      趙  永  康
                                         法  官      林  清  祥
                                         法  官      鍾  耀  光
                                         法  官      姜  仁  脩
右  正  本  證  明  與  原  本  無  異
                                         法院書記官  張  雅  琴
中    華    民    國     九十        年      七      月      十九       日


司法院資訊處製作；財團法人民間司法改革基金會備份。
